【裁判字號】    90,上訴,3070
【裁判日期】    901019
【裁判案由】    偽造文書等
【裁判全文】
臺灣高等法院刑事判決                            九十年度上訴字第三○七○號
    上  訴  人  臺灣桃園地方法院檢察署檢察官
    被      告  乙○○
    選任辯護人  何啟熏
    被      告  甲○○
                丁○○
右上訴人因被告等偽造文書等案件，不服臺灣桃園地方法院八十八年度訴字第九八五
號，中華民國九十年六月十四日第一審判決（起訴案號：臺灣桃園地方法院檢察署八
十八年度偵字第一二九二號）提起上訴，本院判決如左：
    主  文
上訴駁回。
    理  由
一、公訴意旨略以：被告乙○○、甲○○、丁○○與不詳年籍綽號「胖子陳」之成年
    男子，基於共同犯意聯絡，明知「PS設計圖」業經日商新力電腦娛樂股份有限公
    司（下稱日商新力娛樂公司）向經濟部中央標準局申請以第六七二六六六號、第
    七一○四五四號商標註冊，並均指定使用於錄有電腦程式之磁碟、磁卡、磁帶及
    光碟之商標專用權，近年在全球個人電腦遊樂器市場行銷甚廣，品質卓有商譽，
    為業界及消費大眾所共知，而「PS設計圖」之商標專用期間分別自八十五年三月
    十六日至九十五年三月十五日，貼附「PS設計圖」商標之真品遊戲光碟著作物，
    每片售價約新台幣（下同）一千五百元。詎為謀取不法利益，於不詳時地，由「
    胖子陳」提供仿冒前揭新力公司商品之遊戲光碟，由被告乙○○、甲○○、丁○○擔任運送工作，以貨車分將該光碟片分送散佈不詳姓名之收貨人。上開光碟片
    在外觀上雖未貼附前揭商標，然透過電視遊樂器之執行，在電視畫面上會出現「
     PS 設計圖」註冊商標及「Licensed by Sony Computer Entertainment Inc.」
    （即經新力電腦娛樂股份有限公司授權）字樣，足以使消費者對之與新力公司所
    生產之真品發生混淆誤認，為足以影響交易秩序之不公平競爭行為，其等並因運
    送販賣上開仿冒之光碟片而行使該偽造之準私文書，足以生損害於新力公司。嗣
    於八十八年一月十七日晚上十一時許，乙○○駕駛車號ＧＶ－八三七一號自用小
    貨車，載運由「胖子陳」提供之新力公司光碟片共四十二箱計二萬零七百片，前
    往桃園縣蘆竹鄉○○村○○路與南昌路口，趁深夜時分人煙稀少之際，由甲○○
    、丁○○二人駕駛車號ＤＥ－○九一二號自用小客車在該處等待接運，三人於搬
    運貨品之際，為巡邏員警發覺有異而當場查獲，並扣得前開光碟片。案經日商新
    力公司代理人丙○○訴由桃園縣警察局大園分局報請臺灣桃園地方法院檢察署檢
    察官偵查起訴，因認被告共同涉犯公平交易法第三十五條、商標法第六十三條之
    明知仿冒商標商品而販賣及刑法第二百十六條、第二百十條之行使偽造私文書罪
    嫌。
二、按犯罪事實應依證據認定之，無證據不得推定其犯罪事實；又不能證明被告犯罪
    者，應諭知無罪之判決。刑事訴訟法第一百五十四條、第三百零一條第一項分別
    定有明文。又事實之認定，應憑證據，如未能發現相當證據，或證據不足以證明
    ，自不能以推測或擬制之方法，為裁判基礎，有最高法院四十年台上字第八六號
    判例可參。而事實審法院對於證據之取捨，依法雖有判斷之權，然積極證據不足
    以證明犯罪事實時，被告之抗辯或反證縱屬虛偽，仍不能以此資為積極證據應予
    採信之理由，復有最高法院三十年上字第四八二號判例足參。且認定犯罪事實所
    憑之證據，雖不以直接證據為限，間接證據亦包括在內，然而無論直接證據或間
    接證據，其為訴訟上之證明，須於通常一般人均不致有所懷疑，而得確信其為真
    實之程度，始得據為有罪之認定，倘其證明尚未達到此一程度，而有合理懷疑存
    在而無從使事實審法院得有罪之確信時，即應由法院為諭知被告無罪之判決，有
    最高法院七十六年台上字第四九八六號判例可資參照。
三、公訴人認被告涉犯前開犯行，係以告訴人之指訴及扣案之光碟片二萬零七百片經
    告訴人鑑定結果（見偵查卷第二二頁），均屬未經告訴人同意或授權並含有告訴
    人商標「PS設計圖」之重製遊戲光碟片等為主要論據。訊據被告乙○○、甲○○
    、丁○○均堅決否認有何上開犯行，被告乙○○辯稱：其係貨物運輸業者，受綽
    號「胖子陳」以每次一千二百元之代價委託自臺北縣三重交流道，將扣案之光碟
    片運送至南崁交流道交付持有提貨單之人。因其在查獲地點久候不見貨主出現，
    而翌日為其生日，但要上班，所以提前於該日（周日）慶生，為能返家慶生，乃
    以電話聯絡甲○○至查獲地點等候貨主，並將貨品搬運至甲○○車上。詎於搬運
    過程中為警查獲，其並不知載運的是仿冒光碟。被告甲○○辯稱：其係接獲乙○○電話，要其至查獲地點幫忙等候貨主，不知到底交付何物。被告丁○○辯稱：
    其為找甲○○喝茶，以電話聯絡甲○○，經甲○○告以所在地點，開車至查獲地
    點即為警查獲，根本不知道究竟發生何事各等語。
四、違反公平交易法第二十條第一項第三款、第三十五條部分：
    按公平交易法第三十五條於被告行為後，於八十八年二月三日經總統修正公布，
    自同月五日生效施行。修正後公平交易法第三十五條第一項規定違反同法第十條
    、第十四條、第二十條第一項規定，經中央主管機關依第四十一條規定限期命其
    停止、改正其行為或採取必要更正措施，而逾期未停止、改正其行為或未採取必
    要更正措施，或停止後再為相同或類似違反行為者，處行為人三年以下有期徒刑
    、拘役或科或併科新台幣一億元以下罰金。對於違法者依該法第四十一條規定，
    先施以行政限期停止或改正或科以罰鍰，行為人未停止、改正其行為或採取必要
    更正措施，始處以刑事罰，亦即採取「行政罰前置主義」。是新法就同一商品使
    用消費者普遍認知之他人註冊商標行為雖提高其刑度，惟於修正前之使用行為如
    未經科以行政罰，依新法尚未具備處刑之條件，經綜合比較新舊法結果，依刑法
    第二條第一項但書規定當以適用新法有利於行為人（最高法院二十四年七月總會
    決議意旨參照）。茲被告等被訴本件犯行，並無經公平交易委員會科以行政罰之
    證據，依照前述說明，自無依公平交易法第三十五條論處之餘地。
五、違反商標法第六十三條及刑法行使偽造私文書部分：
（一）「PS設計圖」為日商新力娛樂公司向經濟部中央標準局申請以第六七二六六六
      號、第七一○四五四號商標註冊，指定使用於錄有電腦程式之磁碟、磁卡、磁
      帶及光碟之商標專用權，固有告訴人所提商標註冊證在卷可稽（見偵查卷第二
      三頁）。又扣案之遊戲光碟二萬零七百片經以主機執行後，於畫面均出現告訴
      人新力娛樂公司享有商標專用權之「PS設計圖」及「Licensed by Sony
      Computer Entertainment Inc. 」（即經新力電腦娛樂股份有限公司授權）字
      樣，業據告訴代理人查驗，並有鑑定書在卷可參（見偵查卷第二二頁），且經
      原審勘驗在卷（見原審卷(二)第六一頁）。惟商標為表彰商品之標章，具有識別
      商品，表彰商品來源、品質及作為商品廣告之功能，為消費者據以識別商品之
      來源、品質，形成是否為良好商品之印象，而決定是否購買使用之表彰。商標
      法第六十二條規定旨在處罰意圖欺騙他人，於同一商品或類似商品，使用相同
      或近似於他人註冊商標圖樣者，或於有關同一商品或類似商品之廣告、標貼、
      說明書、價目表或其他文書，附加相同或近似於他人註冊商標圖樣而陳列或散
      布之行為。而商標法第六十三條之規定，則係處罰「明知」為同法第六十二條
      之仿冒商標商品，而販賣或意圖販賣而陳列、輸出或輸入者。因此，商標法第
      六十三條係以「明知」為仿冒商標商品為主觀構成要件。是被告等有無公訴人
      所指違反商標法及行使偽造私文書犯行，應以有無「明知」為仿冒商標商品而
      販賣，或意圖販賣而陳列、輸出或輸入之行為及就該文書之內容有所主張以為
      斷。
（二）本件於八十八年一月十七日二十三時許，在桃園縣蘆竹鄉○○村○○路與南昌
      路口為警查獲時，被告甲○○正將扣案四十二箱光碟片（二萬零七百片），由
      被告乙○○駕駛之車號ＧＶ－八三七一號廂型車上，搬運至其所駕駛之車號Ｄ
      Ｅ－○九一二號自小客車上，被告丁○○則立於一旁，並未參與搬運，該四十
      二箱光碟片當時均以紙箱裝填並以膠帶黏貼密封等情，為被告等供述在卷，並
      據證人即查獲警員董坤潑到庭結證屬實（見原審卷(二)第五五至五六頁）。足見
      扣案之光碟片於查獲時均係以紙箱密封，而查獲現場係一般道路旁，並非類此
      販售或出租、交換光碟片之場所。
（三）依扣案乙○○所持傳真紙表格七紙觀之，其上雖有「ID」、「網版」、「類別
      」、「數量」、「單價」、「總價」、「包裝」等項目，其中「包裝」項目下
      均記載「100PCS」，單價載為九，與一般光碟之包裝方式相同。被告乙○○稱
      ：不知箱內所裝究係何物，以為是什麼軟體，打開後才知是光碟（見原審卷(二)
      第五六頁），即或可推認對於係光碟有所認識。惟知道所裝的是光碟片，與知
      悉係「盜版」光碟片並不相同。該傳真紙「網版」項下，雖有記載「PS-000」
      （數字）等文字，然並無證據證明該ＰＳ即係告訴人遊戲軟體之簡稱，且訊之
      證人董坤潑警員證述：當時紙箱均以膠帶密封，係當場拆開其中一箱始知為光
      碟片等情（見原審卷(二)第五六頁），既無證據證明被告等知道箱內為盜版光碟
      ，則所辯稱不知為盜版光碟片等語，非無可採。
（四）被告乙○○辯稱扣案光碟片係綽號「胖子陳」之成年男子以一千二百元代價交
      代託運以交付他人，雖不能具體指明「胖子陳」之真正年籍以供查證。惟販售
      仿冒商標商品乃違法之事，經營者多會隱密為之，綽號「胖子陳」之男子惟恐
      事發，隱而不彰其真實姓名年籍等資料，核屬情理之常。又證人董坤潑警員證
      稱：其有到被告乙○○之住處，沒有發現盜拷的機器（見原審卷(二)第五六頁）
      ，自難認係被告乙○○自行盜拷而「胖子陳」為其捏造之人。再扣案三聯式估
      價單上收貨人「德」之簽名字跡，經原審送請內政部警政署刑事警察局為筆跡
      鑑定，然因僅有一「德」字可資比對，特徵不明顯，而無法鑑別是否為被告甲○○之簽字，有該局九十年一月三日（九○）刑鑑字第二○三七八○號函在卷
      可稽（見原審卷(二)第九二頁），不能遽認被告乙○○即是要將貨品交付被告甲○○，而認被告甲○○為買受貨品之貨主。另被告丁○○僅在路邊，並未為任
      何搬運行為，已如前述，尤難認係收受貨品之貨主。至被告乙○○於深夜運送
      貨品，並在路邊等候貨主，不過賺取些微外快，尚難執以認為知悉販賣盜拷光
      碟之證明。
（五）依上說明，尚無從遽認被告三人對於箱內所裝係仿冒光碟有所認識，且亦無以
      推認有何販賣行為。此外復查無其他證據足以認為被告乙○○、甲○○、丁○○與「胖子陳」間有何犯意聯絡，自不能以推測、擬制之方法以謂被告等有販
      賣或意圖販賣而陳列、輸出、輸入仿冒商標商品之行為。另刑法上之幫助犯，
      須行為人出於幫助之意思而實施犯罪構成要件以外之行為，始足該當。被告乙○○為「胖子陳」載運扣案盜版光碟，既無證據證明被告乙○○知悉所載運者
      為盜版光碟，且「胖子陳」究否為重製該光碟片之人，抑或為販賣之人，抑或
      亦僅為運輸之人，均無證據加以辨明，亦難認被告乙○○有出於幫助「胖子陳
      」販賣，或意圖販賣而陳列、輸出、輸入之意而為實施犯罪構成要件以外之運
      送行為。
（六）刑法上所謂行使偽造之文書，乃依文書之用法，以之充作真正文書而加以使用
      之意，故必須行為人就所偽造文書之內容向他方有所主張，始足當之。本件為
      警查獲時，扣案光碟片均以紙箱密封，已如前述，雖扣案光碟片經鑑驗結果，
      其上均有「Licensed by Sony Computer Entertainment Inc.」（即經新力電
      腦娛樂股份有限公司授權）字樣，然被告等均否認知悉紙箱內為盜版之光碟片
      ，亦查無證據可資證明其等知悉。而單純為紙箱之搬運，亦難遽認已就光碟片
      所載文書之內容有所主張。是被告等三人自難認與「胖子陳」有犯意聯絡而有
      行使偽造私文書犯行。
六、綜上所述，被告三人尚難認有何公訴人所指之犯行，此外復查無其他積極證據足
    資證明其等有何上開犯行，自屬不能證明其等犯罪。
七、原審依調查證據之結果，斟酌全辯論意旨，認被告等犯罪不能證明，依法為無罪
    之諭知，經核並無不合。公訴人上訴以交貨路段偏僻，且被告等不知如何連繫「
    胖子陳」，又未說明重量計算價金如何確認等情，而認其等應係知情而成立犯罪
    ，指摘原判決不當云云。惟被告無法交待「胖子陳」之詳細資料，無悖情理；而
    被告等既依委託交貨，在指示地點等候貨主，見持提貨單之人交貨，未深究其他
    細節亦合於事理。公訴人以此為由提起上訴，為無理由，應予駁回。
據上論斷，應依刑事訴訟法第三百六十八條，判決如主文。
本案經檢察官郭弘佑到庭執行職務。
中      華      民      國    九十      年      十      月     十九     日
                  臺灣高等法院刑事第十一庭
                                  審判長法  官  楊  照  男
                                        法  官  陳  炳  彰
                                        法  官  王  詠  寰
右正本證明與原本無異。
如不服本判決應於收受送達後十日內向本院提出上訴書狀，其未敘述上訴之理由者並
得於提起上訴後十日內向本院補提理由書（均須按他造當事人之人數附繕本）。
                                        書記官  駱  麗  君
中      華      民      國    九十      年      十      月     十九     日


司法院資訊處製作；財團法人民間司法改革基金會備份。
